【裁判字號】    97,台上,176
【裁判日期】    970130
【裁判案由】    給付補償費
【裁判全文】
最高法院民事判決              九十七年度台上字第一七六號
上  訴  人  甲○○
訴訟代理人  連立堅律師
            李淑欣律師
            蘇琬婷律師
被 上訴 人  乙○○
上列當事人間請求給付補償費事件，上訴人對於中華民國九十六
年八月二十二日台灣高等法院高雄分院第二審判決（九十五年度
上字第一五０號），提起上訴，本院判決如下：
    主  文
原判決廢棄，發回台灣高等法院高雄分院。
    理  由
本件被上訴人主張：坐落高雄縣鳥松鄉○○段三七九、三八０號
土地係兩造共同出資購買登記在上訴人名下，嗣經伊對上訴人提
起所有權移轉登記訴訟，達成訴訟上和解，上訴人同意將上開土
地所有權應有部分二分之一移轉登記予伊。詎上開土地於上訴人
移轉登記予伊前之民國八十七年九月二十四日，部分遭高雄縣鳥
松鄉公所徵收，補償費總計新台幣（下同）三百十一萬八千五百
五十八元，均由上訴人領取。伊發現上情，乃於九十三年十二月
二十一日委請律師發函催告上訴人於函到後七日內給付該補償費
之半數即一百五十五萬九千二百七十八元，上訴人竟拒不給付等
情，爰依和解筆錄及替代給付之法律關係，求為命上訴人如數給
付，並加付自八十七年十一月三日起算之法定遲延利息之判決（
嗣於原審利息減縮自八十七年十二月三十日起算）。
上訴人則以：被上訴人於八十年間向伊購買坐落高雄市○○區○
○段七三四、七三五號土地（下稱系爭土地），雙方約定買賣價
金按市價計算，當時市價為二百五十五萬五千八百八十九元，系
爭土地伊已依被上訴人之指定移轉登記予訴外人孫淑慧，被上訴
人迄未付價金，伊自得以該價金與其應付被上訴人之補償費互為
抵銷等語，資為抗辯。並於第一審提起反訴，主張抵銷後，被上
訴人尚積欠價金一百九十二萬九千三百三十五元。縱認兩造就系
爭土地之買賣價金意思表示未合致而無效，伊仍為該土地之所有
權人，亦得請求被上訴人返還系爭土地，惟系爭土地已移轉予孫
淑慧，被上訴人即不能返還，因可歸責於被上訴人之事由致給付
不能，伊亦得依民法第二百二十六條第一項及不當得利法律關係
之規定，請求上訴人賠償損害或返還不當得利等情，求為命被上
訴人如數給付，並加付自八十七年九月二十五日起算之法定遲延
利息之判決（第一審就本訴及反訴部分，均為上訴人敗訴之判決
。反訴部分，其中逾一百十五萬七千七百八十六元本息部分，經
第一審判決上訴人敗訴，未據其聲明不服，已告確定）。
原審除確定部分外維持第一審所為上訴人本訴及反訴均敗訴之判
決，駁回其上訴，無非以：被上訴人本訴主張之事實，業據其提
出台灣高雄地方法院八十三年度重訴字第一九四號和解筆錄及高
雄縣鳥松鄉公所函送之徵收土地暨補償清冊、存證信函及雙掛號
回執等件可稽，且為兩造所不爭執，堪信為真實。上訴人雖以上
開情詞置辯，然依被上訴人於另案訴請訴外人孫進丁等所有權移
轉登記事件及上訴人於本件訴訟中之陳述，被上訴人於八十年間
要求上訴人將系爭土地先辦移轉登記予孫淑慧時，上訴人表示以
市價計算之價格而為給付，被上訴人則表示以後再算，應無疑義
。且上訴人所舉證人即其妻孫李富及兩造之兄孫進丁之證述，均
與上訴人之陳述不符；孫李富提出之字條亦不足據以證明兩造於
當時有以市價計算系爭土地價金之合意。上訴人對於兩造間就系
爭土地買賣係以市價計算價金約定之抗辯，又未能舉證以實其說
，即不足採。兩造就系爭土地買賣價金之意思表示既未合致，自
難認該買賣契約已成立，則被上訴人尚無給付上訴人買賣價金之
義務。其次，上訴人已依被上訴人之指示，以買賣為原因，將系
爭土地各應有部分三分之一移轉登記予被上訴人之女孫淑慧等情
，為兩造所不爭，且系爭土地登記申請書記載，登記原因為「買
賣」而非「互易」，再參以被上訴人於八十年間就系爭土地對孫
進丁主張有互易關係，請求孫進丁所有權移轉登記等事件，歷經
三審判決被上訴人敗訴確定，亦有最高法院八十四年度台上字第
一０八四號判決等件足憑。是被上訴人主張上訴人係依互易協議
，將系爭土地移轉登記予孫淑慧云云，尚不足採。上訴人於八十
年六月七日將系爭土地移轉登記予孫淑慧，自該日起即非系爭土
地之所有權人，其自認仍為該土地之所有權人，以被上訴人不能
返還而為給付不能，請求被上訴人賠償相當於價金之損害，即屬
無據。又上訴人因信任被上訴人以時價補償，而依被上訴人之指
示，將系爭土地移轉登記予孫淑慧，嗣因兩造就系爭土地之買賣
價金未能合意，致買賣關係不成立，則被上訴人屬無法律上之原
因而受有利益，致上訴人受有損害之不當得利受領人，應無疑義
。惟被上訴人於受領該不當得利（即未付價金之利益）時，並不
知無法律上之原因，而被上訴人所受對該土地所有權之利益，已
因贈與孫淑慧致不存在，依民法第一百八十二條第一項、第一百
八十三條之規定，被上訴人免負返還或償還價額之責任，而應由
孫淑慧於被上訴人所免返還義務之限度內，負返還責任。兩造間
就系爭土地既無買賣關係存在，則上訴人以買賣契約，或依給付
不能之損害賠償及不當得利之法律關係，請求被上訴人給付價金
或相當於價金之損害、不當得利，與其應付上開補償費，互為抵
銷，即屬無據，並不足採。綜上所述，本訴部分，上開之補償費
既為上訴人所負被上訴人之債務陷於給付不能之代替利益，則被
上訴人依和解筆錄及替代給付之法律關係，請求上訴人給付一百
五十五萬九千二百七十八元及法定遲延利息，為有理由，應予准
許；反訴部分，上訴人請求被上訴人給付系爭土地之價金與上開
之補償費抵銷後餘額一百十五萬七千七百八十六元及法定遲延利
息，為無理由，不應准許等詞，為判斷之基礎。
按第三人利益契約，乃當事人之一方與他方約定，由他方向第三
人為一定之給付，第三人因此取得直接請求他方給付權利之契約
。倘第三人並未取得直接請求他方給付之權利，即僅為當事人與
第三人間之「指示給付關係」，尚非民法第二百六十九條所規定
之第三人利益契約。又於「指示給付關係」中，被指示人係為履
行其與指示人間之約定，始向領取人（第三人）給付，被指示人
對於領取人，原無給付之目的存在。苟被指示人與指示人間之關
係不存在（或不成立、無效），被指示人應僅得向指示人請求返
還其無法律上原因所受之利益，至領取人所受之利益，原係本於
指示人而非被指示人之給付，即被指示人與領取人間尚無給付關
係存在，自無從成立不當得利之法律關係。原審既認定上訴人已
依被上訴人之指示，以買賣為原因，將系爭土地各應有部分三分
之一移轉登記予被上訴人之女孫淑慧，而兩造就系爭土地買賣價
金之意思表示未合致，難認該買賣契約已成立，則孫淑慧為買受
人即被上訴人指定之登記名義人，似未取得直接向上訴人請求給
付之權利，揆諸首揭說明，兩造間就系爭土地買賣契約不成立，
上訴人僅得向被上訴人請求返還不當得利（即受有相當於土地價
金之利益），而上訴人與孫淑慧間尚無給付關係存在，即不生不
當得利之問題。原審謂被上訴人免負返還或償還系爭土地價金之
責任，而應由孫淑慧於被上訴人所免返還義務之限度內，負返還
責任云云，其見解即有可議。倘上訴人得依不當得利之法律關係
，請求被上訴人給付相當於系爭土地之價金，則該不當得利之債
權額究竟若干？上訴人就其應付被上訴人之補償費，所為抵銷之
抗辯是否可採？均有待詳查。本件本訴部分即無可維持，反訴部
分應併予廢棄發回。上訴論旨，指摘原判決不當，求予廢棄，非
無理由。
據上論結，本件上訴為有理由。依民事訴訟法第四百七十七條第
一項、第四百七十八條第二項，判決如主文。
中    華    民    國  九十七  年    一    月   三十   日
                      最高法院民事第五庭
                          審判長法官  劉  延  村
                                法官  許  澍  林
                                法官  黃  秀  得
                                法官  李  寶  堂
                                法官  童  有  德
      本件正本證明與原本無異
                                      書  記  官
中    華    民    國  九十七  年    二    月   二十   日
                                                    M


司法院資訊處製作；財團法人民間司法改革基金會備份。
